【裁判字號】    98,上訴,2475
【裁判日期】    980819
【裁判案由】    毒品危害防制條例等
【裁判全文】
臺灣高等法院刑事判決                98年度上訴字第2475號
上  訴  人
即  被  告  甲○○○○ ○○○.
選任辯護人  許筱欣律師
上列上訴人因毒品危害防制條例等案件，不服臺灣桃園地方法院
98年度重訴字第17號，中華民國98年5月12日第一審判決（起訴
案號：臺灣桃園地方法院檢察署98年度偵字第3499號），提起上
訴，本院判決如下：
    主  文
原判決撤銷。
甲○○○○  ○○○○○○○共同運輸第一級毒品，處有期徒刑捌年，並於刑
之執行完畢或赦免後驅逐出境。
扣案第一級毒品海洛因（淨重1610.65公克，純度為70.15%，純
質淨重為1129.87公克，另空包裝塑膠袋重521.04公克）沒收銷
燬之；扣案美金壹仟貳佰元及行動電話壹支（含SIM卡）均沒收
。
    事  實
一、甲○○○○  ○○○○○○○（中譯姓名馬力歐舒伯特，下稱馬力歐，起
    訴書誤載為SCHUBAT  MARIO）為德國籍，與現居住於泰國境
    內，年籍資料不詳，年約60歲，自稱「PETER」（下稱「PET
    ER」）之德國人相識2年餘，「PETER」於西元2009年2月間
    ，商請馬力歐代為攜帶運送內已藏置物品之行李箱到臺灣，
    並囑馬力歐順利入境我國後，自行入住臺北市「第一飯店」
    內，「PETER」即會主動撥打馬力歐之0000000000號行動電
    話（按此乃泰國行動電話門號）與其取得連繫，再另行指示
    交付該行李箱之時間、方式及對象，並言明於任務完成後給
    付報酬美金6,000元。馬力歐雖預見「PETER」委其攜帶之行
    李箱內藏放之物品係屬非法之違禁物，但因缺錢花用，且貪
    圖上開報酬，雖未確知其自泰國攜至我國之物品係屬毒品危
    害防制條例第2條第2項第1款所列之第1級毒品及行政院依懲
    治走私條例第2條第3項規定公告之「管制物品項目及其數額
    」甲項第4款所列管制進出口物品之毒品海洛因，不得運輸
    或運送進入我國國境，但亦不違背其本意，仍基於不確定之
    故意，應允「PETER」將內已藏置物品之行李箱運至臺灣，
    予以允諾。二人共同謀議既定，「PETER」即於西元2009年2
    月8日上午5時45分許，在泰國曼谷「RONANCE飯店」915號房
    內，將內已藏置第1級毒品海洛因（淨重1,610.65公克，純
    度為70.15%，純質淨重為1,129.87公克，另空包裝塑膠袋重
    521.04公克）之行李箱1只（按粉狀海洛因係裝於透明塑膠
    袋中，外部裹以複寫紙，藏匿於行李箱底層，並於上方覆蓋
    黑色塑膠板隔開）交給馬力歐，同時先交付美金1,200元予
    馬力歐（其中1,000美元為運送毒品報酬，另200美元充當馬
    力歐在臺灣之食宿費用），其餘美金4,800元俟抵達臺灣交
    貨後支付。馬力歐即於同日下午1時45分許，攜帶上開行李
    箱自泰國曼谷搭乘中華航空公司CI-834班機飛往臺灣，並於
    同日下午6時20分許，抵達臺灣桃園國際機場，自泰國運輸
    及私運第一級毒品海洛因，入境我國桃園國際機場一期航廈
    。馬力歐於出境時，未口頭及書面申報，逕自選擇7號線免
    申報檯準備通關，再改移至第9號紅線檯受檢，嗣於同日下
    午6時45分許為內政部警政署航空警察局安檢人員會同財政
    部台北關稅局關員查獲，並扣得上開夾藏海洛因之行李箱1
    個、美金1200元（面額均為100美元之鈔票12張）及馬力歐
    所有預備與「PETER」聯絡之行動電話1支（含SIM卡）。
二、案經內政部警政署航空警察局移送台灣桃園地方法院檢察署
    檢察官偵查起訴。
    理      由
壹、證據能力部分：
一、按現行刑事訴訟法關於「鑑定」之規定，除選任自然人充當
    鑑定人外，另設有囑託機關鑑定制度。依同法第198條、第
    208條之規定，不論鑑定人或鑑定機關、團體，固均應由法
    院、審判長、受命法官或檢察官視具體個案之需要而為選任
    、囑託，並依第206條之規定，提出言詞或書面報告，始符
    合同法第159條第1項所定得作為證據之「法律有規定」之情
    形。否則所為之鑑定，仍屬傳聞證據。然於司法警察機關調
    查中之案件，為因應實務上，或因量大、或有急迫之現實需
    求，例行性當然有鑑定之必要者，例如毒品之種類與成分、
    尿液之毒品反應等鑑定，基於檢察一體原則，得由該管檢察
    長對於轄區內之案件，以事前概括選任鑑定人或囑託鑑定機
    關、團體之方式，俾便轄區內之司法警察官、司法警察對於
    調查中之此類案件，得即時送請先前已選任之鑑定人或囑託
    之鑑定機關、團體實施鑑定，以求時效（法務部92年9月1日
    法檢字第0920035083號函參照，刊載於法務部公報第312期
    ）。此種由檢察機關概括選任鑑定人或概括囑託鑑定機關、
    團體，再轉知司法警察官、司法警察於調查犯罪時參考辦理
    之作為，法無明文禁止，係為因應現行刑事訴訟法增訂傳聞
    法則及其例外規定之實務運作而為。此種由司法警察官、司
    法警察依檢察官所概括選任之鑑定人或囑託鑑定機關、團體
    所為之鑑定結果，與檢察官選任或囑託為鑑定者，性質上並
    無差異，同具有證據能力（最高法院96年度臺上字第2860號
    判決參照）。本案查獲毒品，經內政部警政署航空警察局依
    前開作業流程，送請法務部調查局鑑定後，由該局出具之98
    年3月5日調科壹字第09823006860號濫用藥物實驗室鑑定書
    ，揆諸前揭說明，自有證據能力。
二、次按除顯有不可信之情況外，公務員職務上製作之紀錄文書
    、證明文書亦得為證據，刑事訴訟法第159條之4定有明文，
    本件航空警察局案檢二組查獲涉嫌毒品危害防制條例海洛因
    毒品初步鑑驗報告單、財政部台北關稅局函（移送內政部警
    政署航空警察局）、台北關稅局扣押貨物運輸工具收據及搜
    索筆錄、Ｘ光檢查儀注檢行李報告表、旅客入出境記錄查詢
    、扣留物品紀錄，均為內政部警政署航空警察局及海關人員
    依海關緝私條例合法檢查，職務上所製作之文書，並無非法
    取證或其他顯不可信而無證據能力之情況，依刑事訴法第15
    8條之4反面解釋，均有證據能力。
三、卷內現場查扣之行李箱1個、馬力歐所有0000000000號行動
    電話（含SIM卡）1支、美金鈔票12張，及蒐證照片4張、美
    金照片、馬力歐之護照影本、泰國汽車駕照影本1份、行李
    條等，並無證據證明係公務員違背法定程序所取得，且被告
    及辯護人於本院準備程序均不爭執其證據能力，於本院言詞
    辯論終結前亦未聲明異議，復經本院於審判期日依法調查，
    與待證事實具有關聯性，認為以之作為證據為適當，自均具
    有證據能力。
貳、實體部分：
一、被告於前揭時地，在泰國曼谷受「PETER」委託，允諾將「P
    ETER」交付，其內已藏置海洛因毒品之行李箱1個攜帶搭乘
    飛機運送至台灣，並約定事成後「PETER」將支付美金6,000
    元予被告作為報酬。嗣「PETER」交付上開行李箱後，先支
    付美金1,200元予被告，其中1,000美元為運送毒品報酬，其
    餘200美元作為被告在臺灣之食宿費用，被告即於上開時地
    搭乘華航班機至台灣桃園國際機場，於入境通關時為警查獲
    ，並在其攜帶之行李箱內查獲扣案以透明塑膠袋承裝之粉狀
    海洛因，外部並裹以複寫紙，藏匿於行李箱底層，並在上方
    覆蓋黑色塑膠板隔開，同時查扣美金1,200元及馬力歐之000
    0000000號行動電話（含SIM卡）等事實，已據被告於警詢、
    偵查、原審訊問、審理時及本院審理時供承不諱，並有航空
    警察局安檢二組查獲涉嫌毒品危害防制條例海洛因毒品初步
    鑑驗報告單、財政部台北關稅局函（移送內政部警政署航空
    警察局）、台北關稅局扣押貨物運輸工具收據及搜索筆錄、
    Ｘ光檢查儀注檢行李報告表、蒐證照片4張、馬力歐之護照
    影本、泰國汽車駕照影本1份、行李條、扣留物品紀錄、旅
    客入出境記錄查詢1份、美金照片（12張正反面）等附卷；
    上開毒品海洛因、行李箱1個、美金1,200元、馬力歐之0000
    000000號行動電話（含SIM卡）1支扣案可稽。上開扣案毒品
    經送請法務部調查局鑑定結果，確為第1級毒品海洛因，淨
    重1,610.65公克，純度為70.15%，純質淨重為1,129.87公克
    ，另空包裝塑膠袋重521.04公克，亦有該局98年3月5日調科
    壹字第09823006860號濫用藥物實驗室鑑定書附卷可憑。
二、按「行為人對於構成犯罪之事實，預見其發生而其發生並不
    違背其本意者，以故意論。」刑法第13條第2項定有明文。
    經查：被告自承前已進出我國國境3次，並有旅客入出境記
    錄查詢1份在卷可參，於原審復坦認其知悉不能攜帶或進口
    海洛因至臺灣等語（見原審98年4月2日筆錄），足見其對於
    海洛因乃國際間尤其台灣地區懸為厲禁之毒品，禁止持有、
    運輸、運送，當知之甚詳。再者，被告於警詢中供稱：「（
    PETER）說箱內有物品；我當然有懷疑箱內有違法的物品」
    （偵查卷第14、15頁）；於偵查中供稱：「知道（行李箱）
    裡面應該是違禁品」等語（偵查卷第76頁），於本院審理時
    供稱：「（審判長問上訴之要旨？）被告答：請律師回答。
    辯護人答：被告當初受「PETER」之託，運送行李的時候知
    悉裡面可能夾藏有海洛因。」等語，參以被告於原審陳稱：
    其每月退休金為600歐元，約折合美金700元等語（見原審98
    年4月2日筆錄），以被告運送行李箱入境臺灣，即可取得幾
    近9個月退休金金額之報酬，足見被告知悉行李箱內藏置違
    法之違禁物品無疑，乃預見觸法，仍貪圖美金6,000元報酬
    ，執意受託運送，其對於行李箱內藏放之物品縱屬我國毒品
    危害防制條例所列第1級毒品海洛因及屬我國懲治走私條例
    規定禁止私運進口之管制物品，仍不違背其本意，自有運輸
    、私運海洛因進口之不確定故意甚明。
三、按毒品危害防制條例修正第4條業於98年5月20日以華總一義
    字第09800125141號公布施行，新法第4條規定：「製造、運
    輸、販賣第1級毒品者，處死刑或無期徒刑；處無期徒刑者
    ，得併科新臺幣2千萬元以下罰金。製造、運輸、販賣第2級
    毒品者，處無期徒刑或7年以上有期徒刑，得併科新臺幣1千
    萬元以下罰金。製造、運輸、販賣第3級毒品者，處5年以上
    有期徒刑，得併科新臺幣7百萬元以下罰金。製造、運輸、
    販賣第4級毒品者，處3年以上10年以下有期徒刑，得併科新
    臺幣3百萬元以下罰金。製造、運輸、販賣專供製造或施用
    毒品之器具者，處1年以上7年以下有期徒刑，得併科新臺幣
    1百萬元以下罰金。前5項之未遂犯罰之。」，而舊法第4條
    規定：「製造、運輸、販賣第1級毒品者，處死刑或無期徒
    刑；處無期徒刑者，得併科新臺幣1千萬元以下罰金。製造
    、運輸、販賣第2級毒品者，處無期徒刑或7年以上有期徒刑
    ，得併科新臺幣7百萬元以下罰金。製造、運輸、販賣第3級
    毒品者，處5年以上有期徒刑，得併科新臺幣5百萬元以下罰
    金。製造、運輸、販賣第4級毒品者，處3年以上10年以下有
    期徒刑，得併科新臺幣3百萬元以下罰金。製造、運輸、販
    賣專供製造或施用毒品之器具者，處1年以上7年以下有期徒
    刑，得併科新臺幣1百萬元以下罰金。前5項之未遂犯罰之。
    」，經比較修正前後關於罰金刑之規定，固以修正前法律，
    較有利於行為人，惟按毒品危害防制條例修正第17條亦於98
    年5月20日以華總一義字第09800125141號公布施行，新法第
    17條規定：「犯第4條至第8條、第10條或第11條之罪，供出
    毒品來源，因而查獲其他正犯或共犯者，減輕或免除其刑。
    犯第4條至第8條之罪於偵查及審判中均自白者，減輕其刑。
    」，而舊法第17條規定：「犯第4條第1項至第4項、第5條第
    1項至第4項前段、第6條第1項至第4項、第7條第1項至第4項
    、第8條第1項至第4項、第10條或第11條第1項、第2項之罪
    ，供出毒品來源，因而破獲者，得減輕其刑。」。查被告犯
    毒品危害防制條例第4條第1項之運輸第1級毒品罪，已於偵
    查及審判中自白犯罪，經比較新舊法結果，以新法對被告有
    利，是綜合適用修正前後之罪刑及相關規定予以比較，修正
    後規定顯較修正前規定對被告有利，依現行即修正後刑法第
    2條第1項前段規定，應整體適用修正後毒品危害防制條例之
    規定。
四、次按海洛因為修正後毒品危害防制條例第2條第2項第1款規
    定之第1級毒品，且屬行政院依懲治走私條例第2條第3項授
    權公告「管制物品項目及其數額」所列甲項第4款之管制進
    出口物品，依法不得持有、運輸或私運進口。被告基於不確
    定故意，自泰國運輸並私運管制毒品海洛因進入臺灣，核其
    所為，係犯修正後毒品危害防制條例第4條第1項之運輸第一
    級毒品罪及懲治走私條例第2條第1項之私運管制物品進口罪
    。公訴人認被告係基於直接故意，尚有誤會。被告與「PETE
    R」間，就上開犯行互有犯意聯絡及行為分擔，為共同正犯
    。被告持有第1級毒品海洛因之低度行為，為運輸毒品之高
    度行為所吸收，不另論罪。被告係以一行為觸犯運輸第1級
    毒品罪及私運管制物品進口罪，為想像競合犯，應依較重之
    運輸第一級毒品罪處斷。按犯罪之情狀顯可憫恕，認科以最
    低度刑仍嫌過重者，得酌量減輕其刑，刑法第59條定有明文
    。考其立法理由：科刑時原即應依第57條規定審酌一切情狀
    ，尤應注意該條各款所列事項，以為量刑標準，本條所謂「
    犯罪之情狀可憫恕」，自係指裁判者審酌第57條各款所列事
    項以及其他一切與犯罪有關之情狀之結果，認其犯罪足堪憫
    恕者而言，即必於審酌一切之犯罪情狀，在客觀上顯然足以
    引起一般同情，認為縱予宣告法定最低刑度猶嫌過重者，始
    有其適用（最高法院38年臺上字第16號、45年臺上字第1165
    號、51年臺上字第899號判例)。查被告於本件係擔任「交通
    」之次要角色，並非最終幕後策劃主導指使者，雖其運輸入
    境之海洛因淨重達1,610.65公克，純度70.15%，純質淨重為
    1,129.87公克，但未及流入市面即為警查獲，對國人身心健
    康尚未造成戕害，且因貪圖一時利益，致罹重典，犯罪所圖
    得金額非鉅，衡酌其犯罪情節，係屬不確定故意，惡性程度
    較低，如處以法定最低刑無期徒刑，在客觀上顯然足以引起
    一般同情，與憲法明文規定「比例原則」或刑法「罪刑相當
    原則」有違，不無情輕法重，堪以憫恕情形，應依刑法第59
    條之規定減輕其刑，公訴人請求處以無期徒刑，容有未洽。
    被告於偵查及審判中自白犯罪，應依修正後毒品危害防制條
    例第17條第2項之規定遞減輕其刑。至修正後毒品危害防制
    條例第17條第1項雖另規定：「犯第4條至第8條、第10條或
    第11條之罪，供出毒品來源，因而查獲其他正犯或共犯者，
    減輕或免除其刑。犯第4條至第8條之罪於偵查及審判中均自
    白者，減輕其刑。」，但被告及辯護人所稱運輸毒品之共犯
    「PETER」，經原審以電話詢問內政部警政署航空警察局安
    檢隊查明有無查獲被告「PETER」涉嫌運輸毒品案件，據稱
    因無「PETER」相關年籍資料，故未追查，且在本國境內並
    無查獲「PETER」之相關毒品案件，又因「PETER」為德國籍
    ，居住在泰國，且此等案件運輸毒品幕後指使者使用假名，
    不易查察，並不知「PETER」是否有被查獲涉嫌毒品之相關
    案件，如欲取得相關訊息，建議可向刑事警察局國際科或台
    北市刑大查證，有臺灣桃園地方法院辦理刑事案件電話記錄
    查詢表在卷為憑，嗣本院再以電話詢問刑事警察局國際科及
    台北市政府警察局刑事警察大隊查證結果，分別回稱：「本
    件被告甲○○○○ ○○○○○○○相關案件並未移送該單位」及「本件
    被告甲○○○○ ○○○○○○○相關卷證並未移送該單位，且該單位10
    個隊並未偵辦或查獲被告『PETER』涉犯運輸毒品相關案件
    」，有本院公務電話查詢記錄表存卷可參，是雖被告供稱供
    出毒品來源，但並未查獲其他正犯或共犯，自無適用前開條
    例第17條第1項規定予以減輕其刑之餘地。
五、原審因予論罪科刑，固非無見。惟查：按毒品危害防制條例
    第17條第1項業經修正公佈，已如前述，原審未及前開新舊
    法之比較適用，非無違誤。被告上訴意旨，執此指摘原判決
    不當，為有理由，原判決既有上開可議，要屬無可維持，應
    予撤銷改判。爰審酌被告在我國並無犯罪紀錄，本院被告刑
    案記錄簡覆表附卷可稽，且罹小腦萎縮症，有行政院衛生署
    桃園醫院診斷書（見原審卷第115頁）在卷可按，因一時貪
    念觸犯刑章，所圖得金額非鉅，且運輸之海洛因甫進入我國
    即為警查獲，尚未造成毒害，兼衡其犯罪動機、目的、手段
    及犯罪後態度等一切情狀，量處如主文第2項所示之刑。被
    告為德國籍，於入境我國犯罪，受有期徒刑以上刑之宣告，
    自不宜允其繼續在我國居留，併依刑法第95條之規定，諭知
    於刑之執行完畢或赦免後驅逐出境。
六、扣案之海洛因（合計淨重1,610.65公克，純度為70.15%，純
    質淨重為1,129.87公克），屬第一級毒品，不問屬於犯人與
    否，應依毒品危害防制條例第18條第1項前段規定諭知沒收
    銷燬之。又鑑定機關法務部調查局鑑驗毒品秤重主要係以傾
    倒，必要時亦會輔以刮杓刮取之方式，儘可能將原送驗包裝
    袋內毒品與包裝袋分離後各別秤重，所得毒品重量稱為淨重
    ，包裝袋重量則以空包裝重稱之，然無論依上述何種方式分
    離，原送驗包裝袋內均仍會有微量毒品成分殘留，足見本件
    用以承裝第一級毒品海洛因之透明塑膠袋（重521.04公克）
    並未與海洛因完全析離，故該直接承裝海洛因之透明塑膠袋
    ，仍應依毒品危害防制條例第18條第1項前段諭知沒收銷燬
    之。扣案被告已收取之報酬及費用美金1,200元係被告所有
    ，因犯罪所得之財物，均應依毒品危害防制條例第19條第1
    項規定宣告沒收。又行動電話1支（含SIM卡），被告自承為
    其所有，且係被告擬於住進飯店後供「PETER」與其聯絡交
    付毒品之用，屬預備供犯罪所用，應依刑法第38條第1項第2
    款規定諭知沒收。至本件用以藏放運輸海洛因之行李箱1個
    （含複寫紙、黑色塑膠板），雖係「PETER」交付供被告運
    輸本件毒品所用之物，但被告否認為其所有，且尚乏證據證
    明係被告或「PETER」所有，另被告尚未收取之報酬美金4,
    800元因被告尚未取得，乃均不予宣告沒收。
據上論斷，應依刑事訴訟法第369條第1項前段、第364條、第299
條第1項前段，修正後毒品危害防制條例第4條第1項、第18條第1
項前段、第17條第2項、第19條第1項，懲治走私條例第2條第1項
、第11條，刑法第11條前段、第28條、第55條、第59條、第38條
第1項第2款、第95條，判決如主文。
本案經檢察官曾俊哲到庭執行職務。
中    華    民    國    98    年    8    月    19     日
                  刑事第十七庭  審判長法  官  趙功恆
                                      法  官  陳憲裕
                                      法  官  高明哲
以上正本證明與原本無異。
如不服本判決，應於收受送達後10日內向本院提出上訴書狀，其
未敘述上訴之理由者並得於提起上訴後10日內向本院補提理由書
（均須按他造當事人之人數附繕本）「切勿逕送上級法院」。
                                      書記官  梁淑時
中    華    民    國    98    年    8     月    19    日
附錄：本案論罪科刑法條全文
毒品危害防制條例第4條
製造、運輸、販賣第一級毒品者，處死刑或無期徒刑；處無期徒
刑者，得併科新台幣一千萬元以下罰金。
製造、運輸、販賣第二級毒品者，處無期徒刑或七年以上有期徒
刑，得併科新台幣七百萬元以下罰金。
製造、運輸、販賣第三級毒品者，處五年以上有期徒刑，得併科
新台幣五百萬元以下罰金。
製造、運輸、販賣專供製造或施用毒品之器具者，處一年以上七
年以下有期徒刑，得併科新台幣一百萬元以下罰金。
前四項之未遂犯罰之。
懲治走私條例第2條
私運管制物品進口﹑出口逾公告數額者，處七年以下有期徒刑，
得併科新台幣二十萬元以下罰金。
第一項之未遂犯罰之。
第一項所稱管制物品及其數額，由行政院公告之。


司法院資訊處製作；財團法人民間司法改革基金會備份。
